臺灣花蓮地方法院民事判決　　　　　　　94年度重訴字第56號
原　　　告　台灣糖業股份有限公司
法定代理人　甲○○
訴訟代理人　廖學忠律師
被　　　告　丙○○
　　　　　　乙○○
　　　　　　丁○○
　　　　　　戊○○
上列當事人間請求拆屋還地事件，本院於民國96年1月10日言詞
辯論終結，判決如下：
    主      文
被告丙○○、乙○○、丁○○應將附表編號1所示房屋如附表「
占用土地、面積」欄所載房屋、倉庫、車庫拆除，將占用之土地
返還原告。
被告戊○○應將附表編號2所示房屋如附表「占用土地、面積」
欄所載房屋拆除，將房屋占用之土地連同空地（附圖C1部分）返
還原告。
訴訟費用由被告丙○○、乙○○、丁○○負擔二分之一，被告戊○○負擔二分之一。
本判決於原告以新台幣壹佰參拾陸萬柒仟元為原告丙○○、乙○○、丁○○供擔保，以新台幣壹佰陸拾壹萬貳仟元為被告戊○○
供擔保後得假執行。
    事實及理由
一、本件被告戊○○經合法通知無正當理由，未於言詞辯論期日
    到場，核無民事訴訟法第386條所列各款情形，爰依原告聲
    請，由其一造辯論而為判決。
二、按訴狀送達後，原告不得將原訴變更或追加他訴，但請求之
    基礎事實同一者，不在此限；被告於訴之變更或追加無異議
    ，而為本案之言詞辯論者，視為同意變更或追加，民事訴訟
    法第255條第1項第2款、第2項定有明文。本件原告就附表編
    號1所示房屋原僅以丙○○為被告，嗣於民國95年4月27日具
    狀追加丁○○、乙○○為共同被告，有民事變更起訴狀一份
    可參（本院卷(一)173頁），惟原告為訴之追加前後之請求基
    礎事實同一，且被告無異議而為本案之言詞辯論，依據前述
    說明，原告所為訴之追加，於法尚無不合，應予准許，合先
    敘明。
三、原告主張：
  (一)坐落花蓮縣吉安鄉○○段290、292、367、368地號土地（下
    稱290、292、367、368地號土地）為原告所有，被告丙○○
    、乙○○、丁○○所有附表編號1所示房屋、被告戊○○所
    有附表編號2所示房屋無權占用上開土地如附表所示。前開
    土地原為「鹽水港製糖株式會社」之財產，臺灣光復後我國
    政府接管列為原告資產，至45年8月22日地政機關登記為原
    告所有，足見原告取得系爭土地所有權。被告所提房屋稅籍
    證明、水電證明，均不足以證明其等使用土地之權源。
  (二)被告丙○○未能證明其係以行使地上權之意思占有土地，自
    不能本於時效取得之規定取得地上權，且於其登記為地上權
    人之前，亦不得對抗原告；附表編號1中門牌號碼花蓮縣吉
    安鄉○○村○○路536巷11號房屋（下稱11號房屋）係被告
    丙○○之被繼承人林敏雄於61年興建，辦理第1次所有權登
    記取得所有權，被告丙○○、乙○○、丁○○因繼承各取11
    號房屋所有權應有部分各3分之1，11號房屋坐落之290地號
    土地，於64年月3日始公告發布實施吉安都市計畫，該地區
    土地於公告實施都市計畫前並未辦理建築物管理，故11號建
    物並未申請建築執照，是林敏雄並未提出原告出具之土地使
    用同意書，逕自辦理房屋第1次所有權登記，林敏雄未得原
    告同意即興建房屋，自無使用土地之權限。被告丙○○復辯
    稱其係依時效取得地上權云云，顯然自己承認未經原告同意
    而占用系爭土地，被告確為無權占有。爰依民法第767條規
    定請求被告拆屋還地。並聲明：如主文第1、2項所示；原告
    願供擔保，請准宣告假執行。
四、被告則以：
  (一)被告丙○○方面：
  1.被告丙○○之祖父林阿標於34年12月13日即取得290、292地
    號土地之使用權，因當時民智未開，不知如何保障自己財產
    ，以致於登記為原告名下亦不知計較。58年間因家中人口增
    加，經原告同意被告之祖父始能在前開土地上比鄰增建11號
    房屋，並辦理房屋所有權第一次登記。被告丙○○使用前開
    土地近50年，至89年間，原告以不平等條款要求被告丙○○
    簽訂租賃契約，被告丙○○當然不同意，同時要求原告協商
    解決土地問題。
  2.附表編號1所示房屋是被告丙○○祖父出資興建，被告丙○○父親去世後由被告丙○○、乙○○、丁○○繼承，現由被
    告丙○○、乙○○、丁○○及其子女居住使用。其中11號房
    屋為被告丙○○、乙○○、丁○○分別共有，所有權應有部
    分各為3分之1，9號房屋未經保存登記。
  3.11號房屋已辦理所有權登記，被告丙○○、乙○○、丁○○
    並有所有權狀，可證明被告丙○○擁有地上權，依民法第
    772條準用同法第769條及第770條主張依時效取得地上權。
    系爭土地在原告未登記前，被告丙○○之祖父、父親就居住
    在其上，政府接收後，要登記給原告並未查明土地上房屋之
    現住人，被告丙○○一直都有繳納房屋稅，房屋現住人是否
    有優先登記為所有人之權利，且政府接收之程序是否合法，
    為何未登記於國有財產局名下，政府並未接收系爭土地等語
    置辯。
  4.並聲明：原告之訴駁回。
  (二)被告乙○○、丁○○方面：我們的房子只有占用290地號土
    地，292地號土地為水溝；我們已經從日據時代居住到現在
    ，在原告未登記前，我祖父及父親就住在這塊土地上了，政
    府接收後，要登記給原告並未查明土地上的房屋現住人，我
    們一直都有繳房屋稅，房屋現住人是否有優先登記為所有人
    之權利，且政府接收的程序是否合法，若合法，為何未登記
    於國有財產局名下，所以政府並未接收這塊土地等語置辯。
    並聲明：原告之訴駁回。
  (三)被告戊○○並未於最後言詞辯論期日到場，據其前曾為之聲
    明及陳述稱：被告戊○○於42年1月15日隨父母搬遷至該地
    段居住，附表編號2之房屋是我父親在日據時代留下來的房
    屋，我父親去世後由我繼承，原告在是時之前並未辦理登記
    及取得土地所有權，現原告主張被告戊○○擅自占用土地搭
    建房屋與事實不符；被告戊○○願承購土地或將房屋售予原
    告等語資為抗辯。並聲明：原告之訴駁回。
五、兩造不爭執之事實：
  (一)系爭290、292、367、368地號土地為原告所有。原告所提土
    地登記簿謄本為真正（本院卷8至15頁）。
  (二)附表編號1所示房屋是被告丙○○之祖父出資興建，被告丙○○之父親去世後，由被告丙○○、乙○○及丁○○繼承，
    現由被告丙○○、乙○○、丁○○及其子女居住使用。其中
    11 號房屋被告丙○○、丁○○、乙○○所有權應有部分均
    為三分之一，9號房屋為未經保存登記房屋。
六、得心證之理由：本件兩造所爭執之處，應在於：(一)被告使用
    房屋有無合法權源？被告丙○○辯稱其祖父自34年間起長期
    使用290、292地號土地，依民法第772、769、770條規定已
    依時效取得地上權，是否有理？(二)被告所有附表所示房屋有
    無占用原告土地？如有，占用面積若干？茲審酌如下。
七、原告主張被告所有附表編號1、2房屋占用系爭土地面積如附
    表所示之事實，已據其提出與所述相符之土地登記簿謄本為
    證，並經本院會同地政事務所測量人員履勘現場測量屬實，
    有履勘筆錄、照片、花蓮縣花蓮地政事務所函及附圖所示土
    地複丈成果圖等可憑（本院卷(一)191、192、193、194、200
    至202、213、214頁），應堪信原告之主張為真實，可見被
    告所有附表編號1、2所示房屋確實占用系爭土地。
八、被告固以前詞置辯。惟查：
  (一)原告於45年間即登記為系爭土地之所有權人，有土地登記簿
    謄本在卷可參，原告自承系爭土地原為「鹽水港製糖株式會
    社」之財產，臺灣光復後我國政府接管列為原告資產，惟上
    述接管及登記為所有權之行政處分合法有據，並有原告所提
    台北高等行政法院89年度訴字第3222號、最高行政法院92年
    度判字第298號判決足憑（本院卷(一)284至324頁），原告確
    為系爭土地之所有權人。被告丙○○、乙○○、丁○○空言
    辯稱政府當年來台並未合法接收系爭土地云云，並無可採。
  (二)按當事人主張有利於己之事實者，就其事實有舉證之責任，
    民事訴訟法第277條前段定有明文。被告所有之附表編號1、
    2房屋占用原告所有之土地，已如前述，被告自應就其有權
    占用乙節舉證證明。被告固提出建物登記簿謄本、房屋稅籍
    證明書、建築改良物所有權狀、戶籍謄本、門牌證明書、電
    力公司書函等為證，惟房屋稅籍證明書為稅捐機關核課房屋
    稅之依據，戶籍謄本、門牌證明、電力公司書函均不足作為
    被告有權占用系爭土地之證明。至於被告丙○○、乙○○、
    丁○○所有11號房屋雖為已辦保存登記建物，然該屋所在區
    域於64年1月3日始公告發布實施吉安都市計畫，在都市計畫
    施行前並未實施建築管理，11號房屋經查並無申請建築執照
    等情，有花蓮縣政府95年9月22日函一份可參（本院卷(一)274
    頁），可見11號房屋並未申請建築執照而興建，且被告丙○○、乙○○、丁○○亦未舉證證明11號房屋興建時有取得原
    告同意，是並不能以該屋已辦保存登記為由，即認有占有系
    爭土地之合法權源。
  (三)按因時效完成而取得地上權或地上權登記請求權者，必須以
    行使地上權之意思而占有他人之土地為其成立要件之一；因
    時效取得地上權登記請求權者，不過有此請求權而已，在未
    依法登記為地上權人以前，仍不得據以對抗土地所有人，而
    謂其係有權占有。本件被告丙○○並未能證明其或其被繼承
    人係以行使地上權之意思占有系爭土地，且尚未依法登記為
    地上權人，依據前述說明，自不能以此為由主張其為有權占
    有。綜上所述，被告所執辯解，均無可採，被告既無權占用
    系爭土地，原告自得本於所有權人之地位請求被告拆屋還地
    。
九、從而，原告依民法第767條規定請求被告拆屋還地如主文第1
    、2項所示，為有理由，應予准許，原告陳明願供擔保以代
    釋明請准宣告假執行，經核並無不合，爰酌定相當擔保金額
    准許之。
十、本件事證已臻明確，兩造其餘攻擊防禦方法與舉證，均無礙
    勝負判斷，爰不一一論列，附此敘明。
十一、訴訟費用負擔之依據：民事訴訟法第78條、第85條第1項
      。
中　　華　　民　　國　　96　　年　　1 　　月　　26　　日
                        臺灣花蓮地方法院民事庭
                            法      官  楊碧惠
上列正本係照原本作成。
如不服本判決，應於送達後20日內，向本院提出上訴狀並表明上
訴理由，如於本判決宣示後送達前提起上訴者，應於判決送達後
20日內補提上訴理由書(須附繕本)。
中　　華　　民　　國　　96　　年　　1 　　月　　26　　日
                            法院書記官  黃倪濱
附表
┌─┬──────────┬────┬─────────────────┐
│編│門牌號碼            │事實上處│占用土地、面積（㎡即平方公尺）    │
│號│                    │分權人  │                                  │
├─┼──────────┼────┼─────────────────┤
│1 │花蓮縣吉安鄉勝安村中│丙○○、│花蓮縣吉安鄉○○段290、292地號土地│
│  │華路536巷9、11號房屋│丁○○、│，如附圖所示A部分房屋面積77㎡，A1 │
│  │。                  │乙○○。│部分倉庫面積156㎡，A2部分車庫面積 │
│  │                    │        │77㎡。                            │
├─┼──────────┼────┼─────────────────┤
│2 │花蓮縣吉安鄉勝安村中│戊○○  │花蓮縣吉安鄉○○段367、368地號土地│
│  │華路536巷33號未辦保 │        │，如附圖所示C部分房屋占用368地號土│
│  │存登存登記房屋。    │        │地面積174㎡，C1部分空地占用367、  │
│  │                    │        │368地號土地面積198㎡。            │
└─┴──────────┴────┴─────────────────┘
